【裁判字號】    98,易,1373
【裁判日期】    980901
【裁判案由】    侵占
【裁判全文】
臺灣板橋地方法院刑事判決              98年度易字第1373號
公  訴  人  臺灣板橋地方法院檢察署檢察官
被      告  丁○○
上列被告因侵占案件，經檢察官提起公訴（98年度偵字第4203號
），本院判決如下：
    主  文
丁○○無罪。
    理  由
一、公訴意旨略以：被告丁○○於民國96年6 月間於址設臺北縣
    土城市○○路238 號「皇翔房地產開發仲介有限公司」（店
    面懸掛招牌為僑福房屋延和加盟店」，下稱僑福房屋延和店
    ）擔任房地產經紀人員，以從事房地產居間仲介買賣為業，
    緣因於96年6 月11日，與甲○○簽定買賣斡旋契約書／買賣
    要約書，約定由甲○○委託丁○○代為向林冠宏（原名林宏
    穗）斡旋買受門牌號碼為臺北縣土城市○○路451 巷9 號之
    房屋及附著土地，並約明申購總價款為新臺幣（下同）380
    萬元，仲介服務費為1 ％，並由甲○○暫先交付10萬元作為
    買方之出價斡旋金，並約定若賣方承諾同意依買方斡旋價款
    及付款方式出售，則買賣契約即應於7 日內，至受託人（即
    丁○○）指定之處所簽定買賣契約書，斡旋金即應作定金之
    一部分抵付價款，嗣經丁○○斡旋後，林冠宏同意以370 萬
    元之價格出售該房屋，丁○○、甲○○、林冠宏、丙○○（
    即林冠宏之母）、范美玉（土地代書）即相約於96年6 月21
    日，在僑福房屋延和店簽定不動產買賣契約書，丁○○明知
    該不動產買賣契約書上所載之買賣價金係370 萬元，其仲介
    服務費為37,000元，而上揭斡旋金10萬元應於簽約時交付予
    賣方林冠宏，故扣除上揭斡旋金，甲○○僅需支付價金360
    萬元（不含仲介服務費），竟意圖為自己或他人不法所有，
    將上揭斡旋金10萬元侵占入已，並向甲○○誆稱總價係380
    萬元，致甲○○誤信該房屋係以380 萬元購得，並於簽約時
    先給付定金15萬元予林冠宏，並以自己名義簽發面額為355
    萬元，發票日為96年6 月21日之本票予林冠宏，並於同年月
    23日，交付仲介服務費38,0 00 元予丁○○，嗣甲○○於事
    後詳閱上揭不動產買賣契約書，察覺有異，始悉上情，因認
    被告涉犯刑法第336 條第2 項之業務侵占罪嫌。
二、按犯罪事實應依證據認定之，無證據不得認定其犯罪事實；
    又不能證明被告犯罪者，應諭知無罪之判決，刑事訴訟法第
    154 條第2 項、第301 條第1 項分別定有明文。次按所謂證
    據，係指足以認定被告確有犯罪行為之積極證據而言，該項
    證據自須適合於被告犯罪事實之認定，始得採為斷罪資料。
    苟積極證據不足為不利於被告事實之認定時，即應為有利於
    被告之認定，更不必有何有利之證據（最高法院30年上字第
    816 號判例要旨可資參照）。又告訴人之指訴，係以使被告
    受刑事訴追為目的，是其陳述是否與事實相符，仍應調查其
    他證據以資審認（最高法院52年度臺上字第1300號判例要旨
    參照）。
三、本件公訴人認被告涉犯刑法336 條第2 項之業務侵占罪嫌，
    係以被告於偵查中之供述、告訴人甲○○、證人乙○○、林
    冠宏、丙○○等人於偵查中之證述及卷附之買賣斡旋金契約
    書／買賣要約書、不動產買賣契約書各1 件、本票1 紙、告
    訴人之中國信託商業銀行土城分行之帳戶明細1 件為其主要
    論據。
四、訊據被告堅決否認有何業務侵占之犯行，辯稱：伊當時受僱
    於僑福房屋延和店，擔任房屋仲介業務，並於96年6 月11日
    接受買方即告訴人甲○○之委任，簽定斡旋金契約書，代向
    賣方林冠宏斡旋買賣位於臺北縣土城市○○路451 巷9 號4
    樓之房屋及其附著土地，雙方並約定斡旋之購買總價為380
    萬元，買方之仲介費用為1 ％，甲○○並交付10萬元為出價
    斡旋金，而當時賣方之出價為428 萬元，經伊居中斡旋後，
    賣方提出2 方案，其一為總價3,852,000 元，而賣方自付服
    務費為總價之4 ％（即152,000 元），增值稅亦由賣方自付
    ，其二為總價370 萬元，但賣方不支付服務費，增值稅由賣
    方自付，被告將賣方開出之上開二方案陳報僑福房屋延和店
    店長乙○○及告訴人，告訴人即同意賣方之第二方案，即買
    賣總價金降為370 萬元，並以其之前所交付之斡旋金10萬元
    轉為賣方之服務費，賣方部分不足之服務費則由僑福房屋延
    和店自行吸收，另告訴人再支付買方部分之仲介費即總價之
    1 ％，被告即代表僑福公司延和店與買賣雙方於96年6 月21
    日簽定不動產買賣契約，是被告並無業務侵占之犯行等語。
    經查：
  (一)證據能力：本案公訴人所引用之卷證資料（包含人證與文書
    證據），並無證據證明係公務員違背法定程序所取得，又被
    告以外之人於審判外之陳述，經核並無非出於自由意願而為
    陳述或遭違法取證及顯有不可信之情況，再卷內之文書證據
    ，亦無刑事訴訟法第159 條之4 之顯有不可信之情況與不得
    作為證據之情形，且被告迄本院言詞辯論終結前並未聲明異
    議，依刑事訴訟法第159 條至159 條之5 之規定，均有證據
    能力，合先敘明。
  (二)被告於96年6 月間，任職於位於臺北縣土城市○○路238 號
    之僑福房屋延和加盟店（公司正式名稱為皇翔房地產開發仲
    介有限公司），擔任房地產經紀人員，並於96年6 月11日接
    受告訴人之委託，與告訴人簽訂買賣斡旋金契約書，約定委
    託被告代理告訴人向賣方林冠宏之代理人丙○○出價380 萬
    元，居中斡旋購買林冠宏所有之位於臺北縣土城市○○路45
    1 巷9 號之房屋及其坐落土地之應有部分（下稱上開房地）
    ，告訴人並交付10萬元斡旋金予被告，約定如斡旋成功，告
    訴人須支付仲介費即買賣價金之1 ％予被告所任職之僑福房
    屋延和店，嗣經被告斡旋成功，賣方林冠宏之代理人丙○○
    同意出售上開房地予告訴人，雙方並於96年6 月21日，在僑
    福房屋延和店，簽定不動產買賣契約書，告訴人於簽約當時
    並支付價金15萬元現金予賣方林冠宏，且當場簽發票面金額
    355 萬元之本票交予賣方林冠宏，復於96年7 月31日給付尾
    款355 萬元予賣方林冠宏，且被告另支付38,000元予被告作
    為買方部分之仲介費等情，業據被告供明在卷，且經告訴人
    於偵查中證述明確，核與證人即僑福房屋延和店店長乙○○
    、證人即賣方代理人丙○○於偵查及本院審理時證述之情節
    大致相符，且有買賣斡旋金契約書／買賣要約書、不動產買
    賣契約書各1 件、告訴人簽發之票面金額為355 萬元之本票
    1 紙及告訴人所有之中國信託商業銀行土城分行帳戶之存摺
    明細3 紙在卷可佐（見97年度他字第6938號卷〈下稱偵一卷
    〉第5 至17頁、98年度偵字第4203號偵查卷〈下稱偵二卷〉
    第28至30頁），此部分事實，應堪認定。
  (三)告訴人雖指訴被告僅告知其買賣價金為380 萬元，並約定斡
    旋金10萬元，應作為買賣價金之一部分之情。惟觀諸買方即
    告訴人與賣方林冠宏所簽定之不動產買賣契約書所載，可知
    買方即告訴人與賣方林冠宏就上開房地所約定之買賣總價金
    為370 萬元，而非380 萬元之情甚明，此有該不動產買賣契
    約書1 件存卷可參（見偵一卷第10至16頁），是告訴人指稱
    ：被告並未告知買賣總價金改為370 萬元之情，顯與契約內
    容不符，而參以告訴人乃係年近40歲之成年人，復亦曾擔任
    房地產經紀人員之情（此經告訴人於本院審理時自承在卷）
    ，可知告訴人有相關房地產買賣之智識經驗，而本件房地之
    買賣價金亦高達數百萬元，衡諸常情，一般人於簽約時，理
    應會詳閱契約書之內容，並就買賣價金部分特別注意，是告
    訴人指稱：其相信被告，故不知契約書上記載買賣總價金為
    370 萬元之情，顯與常情至屬相悖，其所為指訴，是否屬實
    ，顯非無疑，所稱自無從資為不利被告之認定。再者，依證
    人即賣方林冠宏之代理人丙○○於偵查中具結證稱：（問：
    共收多少房價？）實拿370 萬元，不含仲介費、手續費等語
    （見偵二卷第8 頁），且於本院審理時具結證稱：（問：是
    否曾於96年間委託僑福房屋延和店，出售位於臺北縣土城市
    ○○路451 巷9 號的房屋及土地？）有的。這個房地是登記
    為我兒子林冠宏的，是我幫我兒子買賣的。（問：你委託出
    售系爭房地時，僑福房屋延和店有跟你約定如果幫你賣出去
    的話，你要付多少的仲介費用？）我是跟僑福房屋延和店說
    我要拿清的，也就是我不要負擔仲介費用，我本來是要求是
    要以420 萬元的價格賣出去，當初我是與僑福房屋延和店的
    業務員，也就是被告接洽簽約的，最後是以370 萬元價格成
    交等語（見本院卷第43頁反面），且證人即負責本件買賣之
    代書范美玉於偵查中亦具結證稱：（問：本案總價380 萬元
    ？）370 萬元之語（見偵二卷第18頁），並經證人即僑福房
    屋延和店店長乙○○於偵查中具結證稱：（問：本案斡旋金
    契約之總價380 萬元，但房屋買賣契約之總價是370 萬元，
    為何如此？）賣方開價438 萬元，底價高於380 萬元，我們
    跟屋主議價，屋主要實拿370 萬元，不含服務費，所以最後
    成交370 萬元。（問：本案服務費誰負擔？）買方。（問：
    買方知道他要負擔？）丁○○要告訴甲○○，否則契約不會
    成立等語（見偵二卷第24頁），復於本院審理時具結證稱：
    我有印象的是這個案件成交價格是370 萬元，而被告交回公
    司的全部服務費是138,000 元，且被告確實有交回給公司13
    8,000 元，公司在全部收到服務費後，才會分配獎金給被告
    ，公司不會用預扣的方式來支付獎金，當時被告可以領取的
    獎金比例是百分之60，所以本案被告得到的獎金就是138,00
    0 元的百分之60。……被告跟公司回報當時買方出價要斡旋
    的金額是380 萬元，而公司收到的斡旋契約上所載的金額就
    是380 萬元，我就要被告再跟賣方協商討論，被告與賣方討
    論後，向我回報，賣方提出二個方案，一個是總價370 萬元
    ，但這必須要實拿不再支付任何仲介服務費，另一個方案是
    總價為380 多萬，但賣方會自行再支付該付的服務費，而賣
    方就願意支付380 多萬的百分之4 給我們公司當作賣方的仲
    介服務費。（問：被告跟你回報的二個方案，後來是哪一個
    方案成立？）就是賣方實拿370 萬元，不再支付任何仲介服
    務費給公司。……（問：在簽立不動產買賣契約時，這筆10
    萬元斡旋金如何處理？）這10萬元斡旋金必須出現在簽約桌
    上，所以簽約當天我有把這10萬元交給被告拿去簽約。（問
    ：就本件而言，買賣總價金為370 萬元，而被告交回給公司
    的服務費是138,00 0元，這樣算是合乎仲介的規定或慣例，
    而沒有異常之處？）這樣算正常，因為大約是買賣總價金的
    百分之三點多，符合公司規定，最少要收百分之3 等語（見
    本院卷第46頁），足徵被告辯稱：告訴人原出價380 萬元，
    並同意支付總價之1 ％為仲介費價，且先支付斡旋金10萬元
    ，然經被告與賣方斡旋後，賣方同意將總價金降為370 萬元
    ，惟賣方不願支付賣方部分之服務費，此部分轉由告訴人負
    責，亦即告訴人原所支付之斡旋金10萬元即轉作賣方之服務
    費等語，並非虛詞，堪以採信。是以，告訴人既已同意將其
    所支付之斡旋金10萬元轉作賣方之服務費，則被告將此筆10
    萬元交予所任職之僑福房屋延和店，於法自屬有據，自無從
    遽認被告有何業務侵占之犯行。
五、綜上，公訴人所指被告涉犯業務侵占之犯行，除證人即告訴
    人之指訴外，並無任何其他補強證據足以增強或擔保告訴人
    證述之證明力，而告訴人所為之指訴，又有前述與事實不符
    之處，本院自難僅憑告訴人之指訴，遽為被告有罪之判斷；
    此外，復查無其他積極證據足以證明被告有何公訴意旨所指
    之業務侵占之犯行，揆諸前開說明，既不能證明被告犯罪，
    自應諭知被告無罪之判決，以昭審慎。
據上論斷，應依刑事訴訟法第301 條第1 項，判決如主文。
本案經檢察官郭季青到庭執行職務。
中    華    民    國    98    年    9     月    1     日
                  刑事第十六庭  審判長法  官  許必奇
                                      法  官  陳明偉
                                      法  官  鄧雅心
以上正本證明與原本無異。
如不服本判決應於收受判決後10日內向本院提出上訴書狀，並應
敘述具體理由。其未敘述上訴理由者，應於上訴期間屆滿後20日
內向本院補提理由書（均須按他造當事人之人數附繕本）「切勿
逕送上級法院」。
                                      書記官  傅淑芳
中    華    民    國    98    年    9     月    1     日


司法院資訊處製作；財團法人民間司法改革基金會備份。
